【裁判字號】    99,家上易,8
【裁判日期】    991116
【裁判案由】    分割遺產
【裁判全文】
 台灣高等法院台南分院民事判決    99年度家上易字第8號
上  訴    人  丙○○
兼訴訟代理人  丁○○
視 同上 訴人  甲○○
              乙○○
被  上訴  人  戊○○
上列當事人間請求分割遺產事件，上訴人對於中華民國99年4月
28日台灣台南地方法院第一審判決（98年度家訴字第74號）提起
上訴，本院於99年11月2日言詞辯論終結，判決如下：
    主  文
原判決關於變賣分割兩造公同共有如附表編號3、4所示土地及房
屋，由兩造按應有部分（應繼分）比例分配價金及該部分訴訟費
用之裁判均廢棄。
上開土地及房屋，分歸上訴人丙○○、丁○○取得，並按應有部
分各二分之一之比例保持共有。
上訴人丙○○、丁○○應分別補償視同上訴人乙○○、甲○○及
被上訴人戊○○各新台幣壹佰肆拾貳萬元。
第一、二審訴訟費用（除確定部分外）由兩造依原應有部分比例
負擔。
    事實及理由
壹、程序部分
一、按請求分割遺產之訴，為固有必要共同訴訟，其訴訟標的對
    於共同訴訟之各人必須合一確定，應由繼承人中之一人或數
    人一同起訴或被訴，其當事人適格始無欠缺。本件被上訴人
    戊○○於原審以上訴人丙○○、丁○○，視同上訴人甲○○
    、乙○○為被告提起分割遺產之訴，原審判決後，雖僅丙○
    ○、丁○○2人提起上訴，惟依民事訴訟法第56條第1項第1
    款之規定，其上訴效力及於全體共同訴訟人，原審被告甲○
    ○、乙○○雖未上訴，仍應併列為視同上訴人，合先敘明。
二、視同上訴人甲○○、乙○○經合法通知，無正當理由，未於
    言詞辯論期日到場，核無民事訴訟法第386條各款所列情形
    ，爰依被上訴人之聲請，由其一造辯論而為判決。
三、又關於附表編號1、2所示土地及房屋變賣分割部分，業據上
    訴人丙○○、丁○○撤回此部分之上訴而告確定，不在本院
    審理範圍。
貳、實體部分
一、被上訴人起訴主張：
（一）如附表編號3、4所示之土地及房屋（下稱系爭房地）係兩
      造於94年11月28日自父親何文庭之遺產繼承而來，業已辦
      理繼承登記為兩造公同共有，依遺產稅申報表之記載，被
      繼承人何文庭之遺產僅有附表所示房地，別無其他。系爭
      房地為三層鋼筋混凝土造之獨棟透天厝，並無不能分割之
      情形，兩造亦無法達成分割之協議。系爭土地面積僅75平
      方公尺，共有人則多達5人，顯難以原物分配，自應變價
      分割，爰依民法第1164條規定以起訴狀繕本之送達為請求
      分割遺產並為終止公同共有關係之意思表示，而提起本件
      訴訟。又被繼承人何文庭未曾匯款至被上訴人戶頭內，宏
      璉有限公司係被上訴人之妻邱瓊玉所經營，被上訴人僅係
      公司小職員，何文庭有無匯款？公司如何經營？及何文庭
      所簽發之支票，均與被上訴人無關，縱何文庭之匯款屬實
      ，亦係投資款項。上訴人稱何文庭之匯款為貸與或係贈與
      被上訴人，應予歸扣或扣還，並不可採。
 （二）原審判決變價分割，由兩造依應繼分比例分配價金，自
       無不合。上訴人就分割方法不服提起上訴，為無理由。
       ，爰答辯聲明：（一）上訴駁回（二）第二審訴訟費用
       由上訴人負擔。
二、上訴人丙○○、丁○○之抗辯，除與原判決記載相同者予以
    引用外，補稱：
（一）按法院裁判分割共有物，須斟酌各共有人之利害關係、使
      用情形、共有物之性質及價值、經濟效用，符合公平經濟
      原則，其分割方法始得謂為適當。又分割共有物固不受分
      管契約之拘束，惟儘量依各共有人使用現狀定分割方法，
      以維持現狀，減少共有人所受損害，當不失為裁判分割斟
      酌之原則。系爭房地原本由上訴人2人共同居住使用，上
      訴人丙○○現雖在桃園上班，但常回台南，回台南時均住
      居系爭房屋，且戶籍仍設在該處。上訴人主張系爭房屋原
      物分割予上訴人依應有部分各2分之1保持共有，再由上訴
      人以價金補償視同上訴人及被上訴人，不僅兼顧共有人之
      利益且與上訴人丙○○使用房屋現況相符。
（二）系爭房屋經鑑價雖僅為670萬5千元，惟上訴人同意提高價
      金為710萬元作價補償視同上訴人甲○○、乙○○及被上
      訴人。原審未察，遽為變價分割，顯有不當。
（三）被上訴人雖稱被繼承人何文庭生前匯款共計1,958,389 元
      是投資其夫妻所經營之宏璉有限公司，然無法提出證明。
      且依一般經驗法則，何文庭是被上訴人之父親，應係人頭
      股東，故被上訴人辯稱何文庭匯款出資，應不可採。被上
      訴人復稱：該等匯款是借給宏璉公司，但仍無法提出何文
      庭與該公司簽立之借據，故何文庭匯款予被上訴人1,958,
      389元，縱非借款，亦係營業上贈與。又被上訴人自退伍
      後無資力買BMW汽車，故由被繼承人何文庭於85年1、2、3
      月間分36期，以華南商業銀行（下稱華南銀行）東台南分
      行000000000000帳號開立36張支票，每月支出3萬元分期
      付款予車商，該108萬元係屬被上訴人向何文庭借貸之款
      項，應予扣還。
（四）並上訴聲明：（一）原判決關於兩造公同共有系爭房地，
      應予變賣分割，由兩造按應有部分（應繼分）比例分配價
      金之部分廢棄（二）系爭房地應分歸上訴人丙○○、丁○
      ○取得，並按應有部分各二分之一之比例保持共有。（三
      ）系爭房地上訴人丙○○、丁○○願作價710萬元補償被
      上訴人及視同上訴人（四）第一、二審訴訟費用由被上訴
      人負擔。
三、視同上訴人甲○○具狀陳稱希望變賣分割。
四、不爭執之事項：
（一）兩造為被繼承人何文庭子、女，系爭房地為被繼承人之遺
      產。
（二）兩造均為繼承人，應繼分（ 應有部分）各為5分之1。
五、得心證之理由：
（一）查兩造為被繼承人何文庭之子、女，何文庭於94年11月28
      日死亡，遺有系爭房地，兩造同為繼承人，應繼分各為五
      分之一，此據被上訴人提出財政部臺灣省南區國稅局財產
      歸屬資料清單、遺產稅申報書、繼承系統表、土地、建物
      登記謄本及戶籍謄本為證，且為上訴人所不爭執，自堪信
      為真實。
（二）按繼承人有數人時，在分割遺產前，各繼承人對於遺產全
      部為公同共有。繼承人得隨時請求分割遺產，但法律另有
      規定或契約另有訂定者，不在此限，民法第1151條、第11
      64條分別定有明文。查系爭房地依法並無不能分割之情事
      ，亦未訂立不分割之特約，兩造就分割方法既無法達成協
      議，則揆諸前揭說明，被上訴人訴請裁判分割，並無不合
      。
（三）按「分割之方法不能協議決定，法院得因任何共有人之請
      求，命為下列之分配：1、以原物分配於各共有人。但共
      有人均受原物之分配顯有困難者，得將原物分配於部分共
      有人。2、原物分配顯有困難時，得變賣共有物，以價金
      分配於各共有人。或以原物之一部分分配於各共有人，他
      部分變賣，以價金分配於各共有人」、「以原物為分配時
      ，若共有人中，有未受分配，或不能按其應有部分受分配
      者，得以金錢補償之」，民法第824條第2項、第3項分別
      定有明文。又共有物分割方法，須先就原物分配，於原物
      分配有困難時，則予變賣，以價金分配於各共有人。而就
      原物分配時，如發現共有人中有不能按其應有部分受分配
      者，亦得以金錢補償之，並非定出於變賣之一途。分割共
      有物，以消滅共有關係為目的，法院裁判分割共有土地時
      ，除因該土地內部分土地之使用目的不能分割（如為道路
      ），應就該部分土地不予分割外，應將土地分配於各共有
      人單獨所有。但如部分共有人，仍願維持共有關係，應准
      該部分共有人成立新共有關係。又分割共有物究以原物分
      割或變價分割為適當，法院應斟酌當事人意願、共有物之
      使用情形、經濟效用及全體共有人之利益等情形而為適當
      之分割，不受共有人所主張分割方法之拘束（最高法院51
      年台上字第271號、69年度台上字第1831號等判例及88年
      度台上字第600號判決參照）。
      經查：
    1、系爭房地，土地面積僅75平方公尺，為3層樓建物，總面
       積174.83平方公尺，1層面積50.87平方公尺、2及3層樓
       面積均為51.82平方公尺等情，有各該土地及建物登記第
       一類謄本附卷可稽（原審家調字第611號卷第13至23頁）
       ，土地與建物在使用上密不可分，應整體分割。
    2、綜合兩造之分割方法：視同上訴人何孟津及被上訴人主
       張變賣，以價金按應繼分比例分配予各共有人。上訴人
       丙○○、丁○○則主張原物分配予其2人，按應有部分各
       2分之1保持共有，並以價金補償視同上訴人及被上訴人
       。審酌上訴人丙○○、丁○○於原審即一再表明系爭房
       地原由其二人居住使用，願受原物分配，並依應有部分
       比例保持共有，再以金錢補償其他共有人。上訴人丙○
       ○於本院並稱：現雖在桃園上班，但常回台南，回來時
       均住居系爭房地。而上訴人丙○○戶籍仍設於系爭房地
       內，有戶政資料查詢表在卷可稽（本院卷第65頁），足
       見系爭房地由上訴人2人以原物分配取得，可使該房地免
       於因變價拍賣導致現占有使用之上訴人須另行透過拍賣
       程序買回，造成程序之浪費及生活之不便。被上訴人及
       視同上訴人乙○○既均主張變價分割分配價金，則其等
       所在意者，僅價金之取得而已。則若以原物分配予上訴
       人2人，再由上訴人以價金補償被上訴人及視同上訴人，
       於被上訴人及視同上訴人尚無不利之情形，且較符合系
       爭房地之使用現況，及各共有人之利益，並能兼顧分配
       之公平合理。被上訴人及視同上訴人執意主張變價分割
       ，並無可取。上訴人丙○○、丁○○主張系爭房地以原
       物分配予其2人，由其2人按應有部分比例各2分之1保持
       共有，再以金錢補償被上訴人及視同上訴人，自屬可採
       。
     3、系爭房地，經本院囑託宏宇不動產估價師事務所針對系
        爭房地進行產權、一般因素、區域因素、個別因素不動
        產市場現況及系爭房地依最有效使用情況，採用比較價
        格、成本價格兩種估價方法進行評估，認為系爭房地在
        99年8月31日不動產市場條件下土地及房屋之合理價值
        分別為4,833,000元及1,872,000元，共為0000000元，
        有估價報告書為證（內附估價聲明、價值分析表、他項
        權利分析表、勘估標的實質分析與估價方法選定、位置
        示意圖、都市計畫略圖、現場照片、比較法調查估價表
        、登記謄本及估價師證明文件）。其估價之分析標準，
        業經參考各面向之因素，應甚客觀公正，自屬可採。惟
        上訴人丙○○、丁○○於本院既陳稱願以總價710萬元
        做為系爭房地總價，計算補償金，補償被上訴人及視同
        上訴人，有筆錄可憑，較估價尚高出40餘萬元。似此對
        於被上訴人及視同上訴人有利之事項，自無不准之理。
        兩造之應繼分比例為各五分之一，每人應分配之金額為
        142萬元，則上訴人丙○○、丁○○2人應各補償被上訴
        人及視同上訴人每人各142萬元，應屬公允。
（四）上訴人辯稱：被繼承人何文庭曾於87年3月13日轉帳50萬
      元、87年11月20日轉帳100萬元、90年7月26日轉帳238,38
      9元、現金支出22萬元予被上訴人或其配偶邱瓊玉，總計
      何文庭匯款之金額為1,958,389元，該款項應屬借款，縱
      非屬於借款，亦應係營業上贈與。另被上訴人自軍中退伍
      後，無資力買BMW汽車，由何文庭於85年1、2、3月間分36
      期，以華南銀行東台南分行000000000000帳號開立36張支
      票，每月支出3萬元分期付款予車商，亦屬於借款或營業
      上之贈與云云，據以主張上開款項應分別依民法第1172條
      、第1173條規定予以扣還或歸扣等情。經查：
    1、關於何文庭匯款1,958,389元部分：固據上訴人提出華南
       銀行放款利息收據3紙、華南銀行活期儲蓄存款存摺1 份
       在卷可稽（原審卷第24至26頁），而上開放款利息收據
       所載戶名雖為何文庭，然開立時間分別為95年1月6日及
       95年11月17日，再從收據認證欄內所示，該收據係因償
       還本金及利息後所開立，惟究係清償何人之借款，並未
       記載，顯難僅依該收據之記載，認定何文庭與被上訴人
       間有贈與或貸款之事實。參以該收據之開立時間在何文
       庭94年11月28日死亡之後，益見該收據非何文庭贈與或
       借貸被上訴人之憑據。又依調閱之何文庭於華南銀行東
       台南分行所開設000000000000號存款帳戶之存款往來明
       細表暨對帳單所示（原審卷第54至66頁），該帳戶曾分
       別於86年6月2日轉帳支出20萬元、87年3月13日轉帳支出
       50萬元、87年11月20日轉帳支出1,000,030元、90年7月
       26日轉帳支出238,389元，及同日現金支出22萬元。而上
       訴人主張上開款項係由何文庭所開設華南商業銀行00000
       0000000號支票帳號所支出，經調取前開支票帳號關於上
       揭相關支出之相關款項留存影本，經華南銀行東台南分
       行以99年2月23日華東存字第099060號函檢附相關傳票影
       本9件函覆之相關資料所示（原審卷第119至128頁），其
       中：
    (1)86年6月2日20萬元之支出係以支票支付，此有存款取款憑
      條、支票及支票存款送款簿為憑，而依支票背面所載領款
      人帳號註明「0000000-0-0」，惟該帳號係何人所有，領
      款人為何人，上訴人丙○○、丁○○並未能說明，難信係
      被上訴人所提示。
    (2)87年11月20日係以匯款支出100萬元，含手續費及其他應
      付款合計為1,000,300元，受款人為宏璉有限公司，受款
      帳號為00000000000號，有存摺類存款取款憑條可憑，該
      筆款項乃係匯款予宏璉有限公司。
    (3)87年3月13日之50萬元支出係以支票支付，此有支票存款
      送款簿、存摺類存款取款憑條、支票影本可證，而依支票
      背面所載領款人帳號為「00000000000」，此與前筆100萬
      元支出之匯款申請書上之帳號相同，可見受款人同為該公
      司。
    (4)90年7月26日轉帳支出238,389元，此款項係用以償還貸款
      之用，此從關於該筆支出之收入傳票、放款利息收據上記
      明放款戶號、償還本金、本利合計、計息起迄日等字樣即
      明，惟依上述資料，僅能證明該款項之用途，至其與被上
      訴人之關聯，尚難認定。且上訴人亦未能舉證或加以說明
      ，徒以有此筆清償款項資料，據以主張係被上訴人與何文
      庭之貸款或贈與，尚難採信。
    (5)關於90年7月26日現金支出22萬元，此係匯款予被上訴人
      配偶邱瓊玉，有匯款申請書、存摺類存款取款憑條、及被
      上訴人戶籍謄本可參。
      依上述說明，由華南銀行東台南分行函覆之資料，可認定
      受款人身分之款項僅有前開(2)、(3)、(5)等3筆款項，惟上
      開3筆款項受款人分別為宏璉有限公司及被上訴人配偶邱
      瓊玉，均非被上訴人本人。而被上訴人固不否認何文庭曾
      分別於87年3月13日匯款50萬元、及87年11月20日匯款100
      萬元等事實，惟主張匯款之目的是何文庭投資該公司而非
      借貸等語。查何文庭匯款之目的究係基於上訴人所主張之
      借貸或贈與，或被上訴人主張之投資，尚難一概而論。上
      訴人雖稱該筆款項係借款或贈與，姑不論二者之性質迥異
      。惟就借貸契約之性質觀之，若為貸款，則衡情何文庭必
      會要求被上訴人返還借款，然上訴人於原審均陳稱被上訴
      人未立借據，何文庭亦未向被上訴人要求返還及催討等語
      （原審卷第41、42頁），且觀諸自何文庭匯款之87年間，
      至何文庭死亡之時，其間歷7年，若何文庭確係出於借貸
      之意而匯款，實不可能長期未催討，由此可見何文庭在匯
      款之始本無要求被上訴人還款之意，益見上訴人所稱該匯
      款係被上訴人向何文庭借貸，為不可信。再者，何文庭與
      被上訴人為父子，而父子間金錢互通，亦屬常見，然何文
      庭之匯款對象為宏璉有限公司及被上訴人之配偶邱瓊玉，
      非被上訴人本人，並無法確切證明究係投資或贈與，被上
      訴人所稱何文庭之匯款係投資，尚非全然無據。且縱如上
      訴人丙○○等所言，該款項係贈與，然其對象為宏璉有限
      公司及邱瓊玉，其與被上訴人為不同主體，縱與被上訴人
      關係密切，亦難因此而謂何文庭所匯予公司或邱瓊玉之款
      項，必係贈與或貸與被上訴人。此外，上訴人就何文庭前
      述3筆匯款屬於借貸或特種贈與，復未舉出其他證據為證
      ，其主張該3筆匯款應予扣還或歸扣，不足採信。
    2、關於何文庭於被上訴人退伍後，於85年間以分期付款108
       萬元為被上訴人購買BMW汽車部分。上訴人雖主張何文庭
       於85年間1次開立36張支票，以華南銀行支票帳戶分36期
       按月支出3萬元分期付款，惟此為被上訴人所否認。而經
       向華南銀行調取何文庭甲存帳戶於85年至88年間所開立
       票面金額3萬元之支票留存影本，據該行函覆稱：85年至
       88年間查無何文庭3萬元支票支付之資料，此有華南銀行
       東台南分行99年2月23日華東存字第099060號函可憑（見
       原審卷第119頁），此外復無其他證據為憑，是上訴人此
       部分之主張，亦難採信。
六、綜上所述，兩造公同共有系爭房地，因被繼承人何文庭並未
    以遺囑定分割遺產方法，亦未禁止遺產之分割，兩造間就遺
    產並無不分割之協議，系爭遺產復無不得分割之限制，因兩
    造無法協議分割，被上訴人訴請裁判分割，固屬有據。按分
    割共有物，如部分共有人以使用現況為由，主張以原物分割
    ，而仍保持共有，法院於裁判分割時，自無強令變賣之理。
    原審未斟酌系爭房地使用現況、經濟效用及上訴人仍願保持
    共有之意願，遽以支持變價分割之應繼分比例略多及上訴人
    丙○○、丁○○在當時籌不出款項，無資力補償為由，判決
    變價分割，即有未洽。上訴意旨指摘原判決此部分為不當，
    即無不合。爰將原判決關於系爭房地所定之分割方法及關於
    該部分訴訟費用之裁判廢棄，改判如主文第二項所示，並命
    上訴人丙○○、丁○○2人以現金補償被上訴人及視同上訴
    人每人各142萬元。
七、本件事證已臻明確，兩造其餘攻擊防禦方法及證據資料，於
    本件判決結果不生影響，爰毋庸一一論列。又「因共有物分
    割、經界或其他性質上類似之事件涉訟，由敗訴當事人負擔
    訴訟費用顯失公平者，法院得酌量情形，命勝訴之當事人負
    擔其一部」，民事訴訟法第80條之1定有明文。本件分割公
    同共有遺產之訴，係固有必要共同訴訟，上訴人提起上訴雖
    於法有據，但被上訴人之應訴實因訴訟性質所不得不然，是
    以本件之訴訟費用，應由兩造各依其原應有部分（應繼分）
    之比例分擔，始為公允。
據上論結，本件上訴為有理由，依民事訴訟法第463條、第385條
第1項、第2項，第450條、第78條、第80條之1判決如主文。
中    華    民    國    99    年    11    月    16    日
                  民事第三庭  審判長法  官  黃崑宗
                                    法  官  蘇重信
                                    法  官  王浦傑
上為正本係照原本作成。
上訴人如不服本判決，應於收受送達後20日內向本院提出上訴書
狀，其未表明上訴理由者，應於提出上訴後20日內向本院補提理
由書狀（均須按他造當事人之人數附繕本）上訴時應提出委任律
師或具有律師資格之人之委任狀；委任有律師資格者，另應附具
律師資格證書及釋明委任人與受任人有民事訴訟法第466條之1第
1項但書或第2項（詳附註）所定關係之釋明文書影本。如委任律
師提起上訴者，應一併繳納上訴審裁判費。
被上訴人不得上訴。
中    華    民    國    99    年    11    月    16    日
                                   書記官  李淑華
【附註】
民事訴訟法第466條之1：
(1)對於第二審判決上訴，上訴人應委任律師為訴訟代理人。但上
  訴人或其法定代理人具有律師資格者，不在此限。
(2)上訴人之配偶、三親等內之血親、二親等內之姻親，或上訴人
  為法人、中央或地方機關時，其所屬專任人員具有律師資格並
  經法院認為適當者，亦得為第三審訴訟代理人。
民事訴訟法第466條之2第1項：
  上訴人無資力委任訴訟代理人者，得依訴訟救助之規定，聲請
  第三審法院為之選任律師為其訴訟代理人。
附表：
┌────┬─────────────────┬───┐
│財產種類│地號或門牌號碼                    │持分  │
├────┼─────────────────┼───┤
│1.土地  │台南市○區○○段648地號           │全部  │
├────┼─────────────────┼───┤
│2.房屋  │台南市○區○○路二段30巷100號     │全部  │
├────┼─────────────────┼───┤
│3.土地  │台南市○區○○段942之7地號        │全部  │
├────┼─────────────────┼───┤
│4.房屋  │台南市○區○○路201巷21號         │全部  │
└────┴─────────────────┴───┘

司法院資訊處製作；財團法人民間司法改革基金會備份。
